【裁判字號】    99,訴,875
【裁判日期】    990903
【裁判案由】    給付勞務費用
【裁判全文】
臺灣臺中地方法院民事判決               99年度訴字第875號
原      告  吳大朝
訴訟代理人  林俊雄  律師
被      告  臺中市政府
法定代理人  胡志強
訴訟代理人  劉  喜  律師
上列當事人間請求給付勞務費用事件，經本院於民國99年8月12
日言詞辯論終結，判決如下：
    主      文
原告之訴及其假執行之聲請均駁回。
訴訟費用由原告負擔。
    事實及理由
壹、兩造爭執要旨：
一、原告主張：被告為辦理臺中市國民小學無照校舍補領使用執
    照暨所需設備工程委託設計（含中正國小、四張犁國小、新
    興國小、篤行國小等四校），於民國94年8月26日辦理公開
    招標，由原告得標承攬，並於同年9月2日訂立工程委託規劃
    設計契約（下稱系爭契約），依系爭契約第1條約定委託範
    圍：本工程預算金額新臺幣（下同）1千萬元，含工程改善
    費、工程管理費、規劃設計監造費及各類勞務費用支出等費
    用，乙方（即原告）應按建築師業務章則等規定辦理下列各
    款，其中16款約定「協助本補領建使照建物勞務所需測量，
    建築安全鑑定，消防會審勘，生活污水改善，結構補強等簽
    證需複委託事宜，所需費用列入勞務預算書並於完成時附簽
    證資料向甲方（即被告）請領」，第4條付款辦法第二期：
    約定本勞務服務預算及工程改善預算書完成送甲方審查確定
    後及辦理改善工程發包完成後，得請領規劃設計酬金30%。
    原告依照此項約定，於94年12月2日將本件工程及勞資預算
    書及其他工程改善圖說送交原告審查完畢。該工程及勞務預
    算書、計分為壹：需發包工程改善部分小計3,941,177元。
    貳：工程管理費111,945元。參：建築師規劃設計監造技術
    服務費438,660元，肆：補辦建使照所需其他勞務費用小計
    5,508,218元，總計10,000,000元，由被告審核通過，原告
    依據契約第1條第16款複委託事宜之約定，分別將所須測量
    、建築安全鑑定等五項需複委託事宜之約定，以測量、安全
    鑑定氯離子及無輻射鋼筋檢測及簽證等資料文件，送請被告
    轉請被告建築主管機關併同改善工程部分勘查通過，分別核
    發本件四校使用執照11張，依工程及勞務預算書第4項第2款
    記載補辦使照行政費，4校單價78,942元，複價315,768元，
    依工程及勞務預算書第四項第九款消防會審勘及消防設備簽
    證13,294平方公尺，單價75元，複價997,050元，經原告委
    託訴外人安家園室內裝修有限公司辦理或審勘及簽證，以上
    兩款共計1,312,818元，經原告於98年5月5日檢具相關憑證
    向被告請款，被告則以98年5月25日府教國字第098011902 0
    號函函復：「本案行政費、消防審勘、簽證等事項未依採購
    法規定程序辦理，依法無法給付」，及於99年4月8日函覆：
    「本案未依採購法規定程序辦理依法無法給付」等語，為此
    依據兩造間之契約關係提起本件訴訟。並聲明：(一)被告應
    給付原告1,312,818元，及自起訴狀繕本送達被告之翌日起
    至清償日止按週年利率百分之5計算之利息；(二)願供擔保
    ，請准宣告假執行。
二、被告抗辯：本件工程款請求權於95年2月27日完工結算時即
    得行使，依民法第127條第7款2年短期時效之規定，原告應
    於97年2月26日前行使請求權。退而言，縱以最後一張使用
    執照取得日(96年12月14日)起算，原告亦至少應於98年12
    月13日前依法請求，原告遲至99年4月19日始提起本件訴訟
    ，其請求權已罹於時效消滅。系爭工程及勞務預算書僅係概
    略經費之估算，並非原告實際可請款之金額，原告仍應舉證
    及說明本件工程款請求金額係合理客觀等語。並聲明：(一)
    原告之訴及假執行之聲請均駁回。(二)如受不利判決，願供
    擔保請准宣告免為假執行。
貳、本件經兩造整理並協議簡化爭點如下：
一、兩造不爭執事項：（本院採為判決之基礎）
  (一)被告為辦理臺中市國民小學無照校舍補領使用執照暨所需設
    備工程委託設計監造技術服務(含中正國小、四張犁國小、
    新興國小、篤行國小等4校)，於94年8月26日辦理公開招標
    ，由原告得標並於同年9月2日簽訂系爭契約。
  (二)系爭工程之決標紀錄、契約書、工程及勞務預算書 (總表)
    等形式及內容真正皆不爭執。
  (三)本件工程之部分使用執照已核發（分別為：96府都建使字第
    00900號、96府都建使字第007 90號、96府都建使字第00789
    號、96府都建使字第1169號、9 6府都建使字第00791號、96
    府都建使字第00641號、96府都建使字第00640號、96府都建
    使字第00639號、96府都建使字第01029 號、96府都建使字
    第01028號、96府都建使字第01219號）。
  (四)系爭工程及勞務預算書總計10,000,000元。
    計分為四大項：1.需發包工程改善部分複價為3,941,177元
    ；2.工程管理費複價為111,945元；3.建築師規劃設計監造
    技術服務費複價為438,660元；4.補辦建使照所需其他勞務
    費用複價為5,508,218元。
  (五)本件原告請求項目為系爭工程及勞務預算書(肆)補辦建使照
    所需其他勞務費用中「2.補辦使照行政費複價315,768元」
    及「9.消防會審勘及消防設備師簽證複價997,050元」，合
    計共1,312,818元之工程款(下稱本件工程款)。
  (六)假如依臺中市工程技術顧問商業同業公會之收費標準表，本
    件補辦使照行政費之收費為1,740,000元。
    計算式如下：
    1.篤行國小：460,000元。
      面積920.62平方公尺-150,000元。
      面積474.97平方公尺-80,000元。
      面積361.13平方公尺-80,000元。
      面積1739.754平方公尺-150,000元。
    2.中正國小：600,000元。
      面積1206.8平方公尺-150,000元。
      面積1662.825平方公尺-150,000元。
      面積969.428平方公尺-150,000元。
      面積1964.974平方公尺-150,000元。
    3.新興國小：530,000元。
      面積233.48平方公尺-80,000元。
      面積658.65平方公尺-150,000元。
      面積539.46平方公尺-150,000元。
      面積1170.75平方公尺-150,000元。
    4.四張犁國小：150,000元
      面積1907.505平方公尺-150,000元。
  (七)假如依臺中市消防設備師公會消防安全設備設計、監造業務
    酬金計算表B欄，一般建築物「一般樓層」每平方公尺收費
    為90元。
二、爭執之事項：
  (一)原告請求被告給付1,312,818元有無理由？
  (二)本件工程款請求權是否已罹於時效？
參、得心證之理由：
一、原告主張被告為辦理臺中市國民小學無照校舍補領使用執照
    暨所需設備工程委託設計監造技術服務(含中正國小、四張
    犁國小、新興國小、篤行國小等4校)，於94年8月26日辦理
    公開招標，由原告得標並於同年9月2日簽訂系爭契約，依約
    工程預算金額為1千萬元，含工程改善費、工程管理費、規
    劃設計監造費及各類勞務費用支出等費用，原告應按建築師
    業務章則等規定辦理協助補領建使照建物勞務所須測量，建
    築安全鑑定，消防會審勘，生活污水改善，結構補強等簽證
    需複委託事宜，所須費用列入勞務預算書並於完成時附簽證
    資料向被告請領，被告付款方法共分四期，第一期為補領建
    照所須設計圖說及完成建照申請得請領規劃設計部分報酬
    25% ；第二期為本勞務服務預算及工程改善預算書完成送被
    告審查確定後及辦理改善工程發包完成後，得請領規劃設計
    酬金30%。第三期為補照所須改善工程完成時付規劃設計酬
    金部分20%及監造部分酬金50%。第四期為補照建物完成取得
    使用執照後付規劃設計部分酬金25%及監造部分酬金50%（參
    照契約書第4條約定）。原告於第二期完成時，依上開約定
    ，於94年12月2日將本件工程及勞資預算書及其他工程改善
    圖說送交原告審查完畢。該工程及勞務預算書、計分為須發
    包工程改善部分小計3,941,177元、工程管理費111,945元、
    建築師規劃設計監造技術服務費438,660元、補辦建使照所
    須其他勞務費用小計5,508,218元，總計10,000,000元，由
    被告審核通過，原告依據契約第1條第16款複委託事宜之約
    定，分別將所須測量、建築安全鑑定等五項需複委託事宜之
    約定，已測量、安全鑑定氯離子及無輻射鋼筋檢測及簽證等
    資料文件，送請被告轉請被告建築主管機關併同改善工程部
    分勘查通過，分別核發本件四校使用執照11張，依工程及勞
    務預算書第4項第2款記載補辦使照行政費，4校單價78,942
    元，複價315,768元，依工程及勞務預算書第4項第9款消防
    會審勘及消防設備簽證13,294平方公尺，單價75元，複價
    997, 050元，經原告委託訴外人安家園室內裝修有限公司辦
    理或審勘及簽證，以上兩款共計1,312,818元，業經原告提
    出系爭契約書、工程及勞務預算書（總表）、臺中市政府部
    分使用執照（96府都建使字第00900號、96府都建使字第007
    90號、96府都建使字第00789號、96府都建使字第1169號、9
    6府都建使字第00791號、96府都建使字第00641號、96府都
    建使字第00640號、96府都建使字第00639號、96府都建使字
    第01029號、96府都建使字第01028號、96府都建使字第0121
    9號）等為證，被告對系爭工程之決標紀錄、契約書、工程
    及勞務預算書(總表)等形式及內容真正皆不爭執，且該等經
    費之估算業經相關單位核定，自可信為真。被告雖爭執上開
    費用計算之合理性，惟查，依臺中市消防設備師公會消防安
    全設備設計、監造業務酬金計算表B欄，一般建築物「一般
    樓層」每平方公尺收費為90元（上開收費標準業經臺中市消
    防設備師公會核對無誤，此可參照該公會99年7月20日、中
    消師公字第0990720A01號函附卷可參），此與原告所列計之
    每平方公尺之單價為75元，尚無過高之情事，是被告抗辯原
    告所列金額不合理乙節，尚不足採信。
二、按民法第128條規定，消滅時效自請求權可行使時起算，所
    謂請求權可行使時，乃指權利人得行使請求權之狀態而言。
    至於義務人實際上能否為給付，則非所問。最高法院63年臺
    上字第1885號著有判例可參，查本件原告請求之本件工程款
    ，分別為補辦使用執照之行政費及消防會審勘及消防設備師
    簽證二項費用，而依照系爭契約第4條之約定，其最後一期
    （即第四期）請款之要件為補照建物完成取得使用執照後付
    規劃設計即得為最後款項之請領，並非以工程驗收完成為請
    款之要件。而本件工程之部分使用執照已核發，分別為：96
    府都建使字第00900號、96府都建使字第00790號、96府都建
    使字第00789號、96府都建使字第1169號、96府都建使字第
    00791號、96府都建使字第006 41號、96府都建使字第00640
    號、96府都建使字第00639號、96府都建使字第01029號、96
    府都建使字第01028號、96府都建使字第01219號，而其核發
    日期分別為96年9月7日、同年8月2日、同年8月2日、95年10
    月3日、96年8月2日、同年6月8日、同年6月11日、同年6月
    11日、同年10月17日、同年10月17日、同年12月24日，以上
    業經原告提出相符之使用執照附卷可參，是見最後一張使用
    執照之核准日期為96年12月24日，此外別無其他使用執照尚
    須依約取得，是原告取得最後一張使用執照，及得完成補照
    目的而後付規劃設計，其既完成全部履約內容，依約自得請
    被告請領工程款項。另參酌原告就其他補辦建使照所需其他
    勞務費用，更於97年1月30日向本院起訴請求被告給付相關
    工程款項，並獲得勝訴（參照本院所調閱之本院97年度訴字
    第331號民事卷宗及臺灣高等法院臺中分院97年度上字第312
    號民事卷宗及判決可參），顯見原告並非於工程驗收完成後
    ，才向被告提出請求，是見原告主張其請求本件工程款是在
    98年2月間才開始驗收，應以98年6月24日驗收完成之後，才
    有請求工程款的起算問題云云，應非可採。
三、復按技師、承攬人之報酬及其墊款請求權，因二年間不行使
    而消滅，民法第127條第7款定有明文，查本件原告既依約履
    行完成，其依照原告取得最後一張使用執照之時間觀之，其
    至遲應於98年12月25日之前行使其權利，原告雖於98年5月5
    日檢具相關憑證向原告請款，被告則於98年5月25日函覆：
    「本案行政費、消防審勘、簽證等事項未依採購法規程序辦
    理依法無法給付」等語，此有大朝建築師事務所函文及臺中
    市政府98年5月25日府教國字第0980119020號函附卷可參，
    然按時效因請求而中斷者，若於請求後六個月內不起訴，視
    為不中斷，民法第130條定有明文，查本件原告雖曾於98年5
    月5日對被告為請求，然經被告拒絕其請求，原告卻遲至99
    年4月19日向本院提起訴訟（參照原告起訴狀所蓋本院戳章
    ），顯見其未於6月內起訴，依法時效自未中斷，而應於98
    年12月25日期滿後，即可認為本件原告之請求已罹於時效，
    至於原告事後雖於99年3月17日向被告聲請本件工程款（參
    見原告所提出臺中市政府99年4月8日府教國字第0990089205
    號函），然該次之請求乃於時效完成之後所為，已無礙於時
    效已完成之事實。
四、綜上所述，原告主張本件工程款之請求權未罹於時效，尚非
    可採，被告所辯尚堪採信，從而，原告依據兩造間之承攬契
    約請求被告給付工程款，原告自得依據民法第第144條第1項
    之規定，得拒絕為給付。從而，原告依據兩造間之工程契約
    請求被告給付1,312,818元，及自起訴狀繕本送達被告之翌
    日起至清償日止按週年利率百分之5計算之利息，為無理由
    ，應予駁回。其假執行之聲請，亦失所依附，應併予駁回。
五、本件事證已臻明確，兩造其餘之攻擊防禦方法，與判決基礎
    之事實及結果並無影響，爰不予審酌，併此敘明。
肆、訴訟費用負擔之依據：民事訴訟法第78條。
中    華    民    國    99    年    9    月     3     日
                  民事第三庭    法  官  許石慶
正本係照原本作成。
如對本判決上訴，須於判決送達後20日內向本院提出上訴狀。
中    華    民    國    99    年    9     月    3     日
                                書記官

司法院資訊處製作；財團法人民間司法改革基金會備份。
